臺灣基隆地方法院民事判決　九十一年度國字第一號
　　原　　　告　　創鑫企業有限公司
　　法定代理人　　丙　○
　　複　代理人　　乙○○
　　被　　　告　　財政部基隆關稅局
　　法定代理人　　甲○○
右當事人間請求國家賠償事件，本院判決如左：
    主    文
原告之訴及假執行之聲請均駁回。
訴訟費用由原告負擔。
    事    實
甲、原告方面：
一、聲明：
  (一)被告應給付原告新台幣（下同）一百八十七萬二千五百七十四元，及自民國九十
    年九月十四日起至清償日止，按週年利率百分之五計算之利息。
  (二)願供擔保，請准宣告假執行。
二、陳述：
  (一)原告分別於民國八十九年十一月二十日及十一月二十四日進口伸縮紗各一批（下
    稱系爭貨物），嗣經被告於九十年二月六日通知原告將於九十年二月十三日開驗
    系爭貨物，請原告派員到場會同查驗，並載明如逾期不報關，則該批貨物變賣標
    售前一星期，將先公告通知等語。嗣原告於九十年四月二十五日再收到被告通知
    函表示，系爭貨物訂於九十年四月二十六日起辦理標售，然該函件並無郵戳及日
    期，顯係九十年四月二十五日臨時投入原告信箱，並非事先以郵寄方式送達者，
    故原告直至九十年四月二十五日方知悉被告將於次日標售系爭貨物之情事。原告
    乃於收受通知當日迅速委請報關行辦理註銷逾期報關手續，並經被告受理在案。
    詎被告仍於九十年四月二十六日將系爭貨物辦理變賣，並於當日以低於進口價格
    一半以下之顯然不合理價格即新台幣一百三十一萬六千九百元迅速拍定，使原告
    遭受鉅額損失。
  (二)依九十年十月三十一日修正前關稅法第四十八條第二項規定，進口貨物不於規定
    期限內報關者，於加徵滯報費滿三十日後，海關固有權將該滯報貨物變賣。惟海
    關在變賣系爭貨物前，應予納稅義務人合理通知，始謂允當。詎被告竟於變賣日
    之前一日始將通知標售事宜之函文送達原告，且原告於知悉後雖隨即辦理報關手
    續並經被告受理，被告卻無視此情而仍執意變賣，其執行職務顯有過失不當之處
    。縱被告確曾於變賣標售日前於其網站上公告有關系爭貨物之標售事宜，惟行政
    程序法第七十五條之規定︰「行政機關對於不特定人之送達，得以公告或刊登政
    府公報或新聞紙代替之。」即法定之送達方式並不包括於網站上公告。
  (三)又依九十年十月三十一日修正前關稅法第十二條規定，進口貨物之完稅價格應以
    交易價格作為計算根據，亦即被告之拍定價格應以此為底價。查系爭貨物之申報
    價格總計為三百一十八萬九千四百七十四元，惟被告於九十年四月二十六日一開
    標迅即以不到原申報價格的二分之一即一百三十一萬六千九百元拍定，與原告申
    報之上開完稅價格相差甚鉅，且顯然低於相同或類似貨物之進口價格。而被告在
    未達拍賣底價時，並未擇日重新進行變賣程序，反而使其程序以異於常理之速度
    終結，被告於此標售程序顯有違法之處。
  (四)綜上，被告未合法通知（包括送達及公告）標售貨物之處分文書在先，復故意標
    售原告之貨物在後，其執行職務行使公權力難謂無故意或過失，並因而造成原告
    受有財產上之損害，自應依國家賠償法第二條第二項前段規定對原告負損害賠償
    之責。原告主張之損害額係以系爭貨物之完稅價格與被告之拍定價格二者間之差
    額為準，即一百八十七萬二千五百七十四元，並自九十年九月十一日賠償請求書
    送達被告請求協議之翌日起至清償日止，按週年利率百分之五計算之利息。原告
    業已依法請求被告就上開爭議與原告進行協議，惟經被告於九十年十月四日以九
    十年國賠基字第○○四號拒絕賠償在案，爰依國家賠償法第十一條規定提起損害
    賠償之訴。
  (五)對被告抗辯所為之陳述：
  1.依關稅法施行細則第六十八條第一項規定：「依本法第四十八條第二項及第四十
    九條第二項規定變賣之貨物，如納稅義務人於海關變賣前，申請按實際滯報日數
    或滯納日數繳納滯報費或滯納金，補辦報關或繳稅手續者，海關得准自收文之翌
    日起三十日內辦理應辦手續提領，逾期仍按規定辦理」，顯見納稅義務人於海關
    變賣前得補辦手續提領貨物，為納稅義務人之權益，海關依關稅法第四十八條第
    二項規定為變賣貨物之決定時，應通知納稅義務人，以利納稅義務人行使上開補
    辦手續提領貨物之權利。且海關依法為變賣貨物之決定時，對納稅義務人權利有
    重大之影響，依行政程序法第三條第一項、同法第六十八條第三項規定，海關為
    此行政行為時應以文書掛號送達，被告辯稱海關依法不須通知貨主云云，並不足
    採。
  2.被告為變賣之通知應以掛號為之，卻以平信送達，於法已有不合。且參酌被告於
    九十年二月六日（八九）滯報進字第二九四號及二九七號函通知，系爭貨物變賣
    標售前一星期，將於網站公告週知等語，被告為變賣之通知，應至少預留一星期
    之合理時間，使原告有充分之時間辦理提領貨物之手續。然而，被告係於九十年
    四月十九日始以平信郵寄，送達至原告時為同年月二十五日，距四月二十六日變
    賣日僅有一天，並未給予原告有合理之時間，可供辦理提領貨物之手續，因此，
    被告為系爭貨物變賣通知之程序，難謂無過失。
三、證據：提出被告九十年二月六日（八九）滯報進字第二九四號、第二九七號函、
    信封、逾期不報關貨物處理紀錄調卷單、被告九十年國賠基字第四號拒絕賠償理
    由書、系爭貨物發票、原告送達九十年九月十一日賠償請求書之回執。
乙、被告方面：
一、聲明：如主文第一項所示。
二、陳述：
  (一)原告前於八十九年十一月二十日及十一月二十四日所進口之系爭貨物，未於規定
    期限內辦理報關手續。被告乃於九十年二月六日以（八九）滯報進字第二九四號
    及第二九七號函通知原告，系爭貨物擬依照關稅法第四十八條規定將系爭貨物變
    賣，將於九十年二月十三日開驗貨物，請派員到場會同查驗；貨物變賣標售前一
    星期，被告將先公告週知，並載明網址等。嗣被告依關稅總局八十五年七月二十
    二日台總局緝字第八五一○六二二七號函發佈之「海關變賣貨物及運輸工具處理
    程序」第五點第一款規定，按關稅總局驗估處核定每ＰＣＳ美金二元為基準，就
    系爭貨物拍賣時之實況訂定變賣價格，核定底價為一百一十九萬八千二百八十六
    元，再與另二筆貨物編入第九○二○○八組，定底價為一百二十三萬五千四百一
    十三元後，即於九十年四月十六日再以關緝（九○）滯報進字第二九四號及第二
    九七號函通知原告，惟至九十年四月二十六日拍賣程序開始前，均未獲原告補辦
    報關手續提領之申請，被告乃依「海關變賣貨物及運輸工具處理程序」相關規定
    ，於總務、會計單位派員監標下，於開標地點關稅總局海關大樓副樓當場將通信
    標售信封拆封，公開開標，並以超過底價之最高出價一百三十一萬六千九百元得
    標售出，扣除進口稅、商港建設費、推廣貿易費、滯報費、倉租及貨櫃延滯費，
    餘款六十二萬三千八百九十六元，已退還原告收妥，處理程序完全合法。
  (二)按關稅法第四十八條第一項、第二項並未規定海關在變賣滯報貨物前負通知進口
    人之義務，且該規定顯有對進口人違反規定，怠於提貨，占用倉間，影響通關及
    其他進口人權益，為加速通關，授權海關依法逕為處理變賣，既毋須進口人同意
    ，更無通知進口人義務。又系爭貨物進口後，迄變賣拍定前，被告未曾扣押，原
    告隨時可申請補辦報關手續提領，原告自己放棄報關提領貨物權利，遲至海關公
    開拍賣後始提出申請，應自負遲延、疏失之責任。且被告依法雖無通知原告拍賣
    義務，惟為顧及原告權益，被告仍於九十年二月六日函知原告本件貨物依法應予
    變賣，通知函內並載明被告聯絡人林先生及電話，原告卻不前來補辦報關手續提
    領貨物致貨物被拍賣，此乃原告自己之過失造成，被告毫無歸責原因。
  (三)原告並未於海關變賣前依上開規定向被告補辦手續提領，原告於九十年四月二十
    六日委託報關行申請調卷，但當時被告早已在會計單位派員監標下，於台北關稅
    總局當場將通信標售信封拆封，公開開標，以超過底價之最高出價為得標售出，
    並將開標結果當場宣佈，整個拍賣過程，有其嚴謹規定，絕無低賣情事。況本件
    原告迄未提出任何價格資料辦理報關手續，何系爭貨物之申報價格總計為三百一
    十八萬九千四百七十四元之有？原告所提發票乃第三人公司所有，與本件無關，
    尚難採為系爭貨物價格之計算基準。且系爭貨物底價係依關稅總局驗估處查價而
    得，非被告任意核定，非有確切之證明，難謂定價偏低。原告既已取回退還款六
    十三萬三千八百九十六元無異議，故不能再事爭執，至少亦應從請求中扣除，以
    免獲不當利益。
  (四)掛號郵寄乃文書是否送達之證明，本件被告寄交原告之通知既均送達，是否掛號
    寄發，已不重要，更非歸責原因，與是否損害無相當因果關係。又被告九十年四
    月十六日以平信由基隆寄交通知予住居台北市○○○路之原告，依國內郵政業務
    經驗，三日內即九十年四月二十日前必能送交原告公司收受，原告主張其係九十
    年四月二十五日收受送達，卻未舉證，不足採信。況被告早於九十年二月六日即
    通知原告系爭貨物已依規定進行變賣程序，等於明白告稱系爭貨物是日起每日均
    在實施拍賣程序中，九十年四月十六日函是重複通知，故不能諉以九十年四月十
    六日之函，原告九十年四月二十五日始收受作為被告有過失之理由。退言之，原
    告縱於九十年四月二十五日收受通知，亦得於九十年四月二十六日系爭貨物變賣
    前補辦報關申請。
  (五)證人方建華於鈞院九十一年五月二十三日筆錄稱有於九十年四月二十五日下午二
    時多，以口頭向被告要求辦理註銷逾期報關手續云云，既乏證據證明，顯不實在
    。再查依關稅法施行細則第六十八條第一項規定，逾期不報關貨物海關固得准納
    稅義務人自「收文」之翌日起三十日內辦理應辦手續提領，而實務上補行報關應
    先向各關艙單股申請及投單，則其報關自宜以海關艙單股收受申請書及報關有關
    文件之日為準，不能以口頭申請。原告正式提出申請既在九十年四月二十六日下
    午二時系爭貨物變賣以後，無法調回貨物即係可歸責於原告。
三、證據：提出海關變賣貨物及運輸工具處理程序第五點規定節本、國庫專戶存款收
    款書、第九○二○○八組貨物清單、被告秘書室發文暨郵資登記簿、被告九十年
    四月十六日關緝（九十）滯報進字第二九四號、第二九七號函、關稅總局估價函
    。
    理    由
一、按依國家賠償法第二條第二項請求賠償者，以該公務員所屬機關為賠償義務機關
    ；又依國家賠償法請求損害賠償時，應先以書面向賠償義務機關請求之；賠償義
    務機關拒絕賠償，或自提出請求之日起逾三十日不開始協議，或自開始協議之日
    起逾九十日不成立時，請求權人得提起損害賠償之訴，國家賠償法第九條第一項
    、第十條第一項、第十一條第一項前段分別定有明文。本件原告於提起本件訴訟
    以前，業以書面向被告請求損害賠償，並經被告拒絕賠償，有財政部基隆關稅局
    九十年國賠基字第四號拒絕賠償理由書附卷可稽，是原告已踐行依國家賠償法請
    求賠償前之書面請求程序，合先敘明。
二、原告主張：原告分別於八十九年十一月二十日及十一月二十四日進口系爭貨物，
    經被告於九十年二月六日通知將於九十年二月十三日開驗系爭貨物，請原告派員
    到場會同查驗，並載明如逾期不報關，則該批貨物變賣標售前一星期，將先公告
    通知等語。依關稅法施行細則第六十八條第一項規定，納稅義務人於海關變賣前
    既得補辦手續提領貨物，為納稅義務人之權益，被告為變賣貨物決定時，應通知
    納稅義務人，且此行政行為對納稅義務人有重大影響，應以文書掛號送達，然原
    告於九十年四月二十五日始收到被告以平信寄發之通知函表示，系爭貨物訂於九
    十年四月二十六日起辦理標售，原告乃於收受通知當日迅速委請報關行辦理註銷
    逾期報關手續，並經被告受理在案。詎被告仍於九十年四月二十六日將系爭貨物
    辦理變賣，並於當日以低於系爭貨物申報價格三百一十八萬九千四百七十四元一
    半以下顯不合理價格迅速拍定，造成原告之損害達一百八十七萬二千五百七十四
    元。被告未合法通知（包括送達及公告）標售貨物之處分文書在先，復故意標售
    原告之貨物在後，其執行職務行使公權力自有故意或過失，原告業已依法請求被
    告就上開爭議與原告進行協議，經被告拒賠償在案，依國家賠償法第二條第二項
    前段、第十一條第一項規定，求為命被告給付一百八十七萬二千五百七十四元，
    並自九十年九月十一日賠償請求書送達被告請求協議之翌日起至清償日止，按週
    年利率百分之五計算利息之判決。
三、被告則以：被告變賣滯報貨物依法並無通知原告之義務，惟為顧及原告權益，被
    告仍於九十年二月六日函知原告系爭貨物依法應予變賣，並載明被告聯絡人及電
    話，復於九十年四月十六日再度發函通知原告將於同年四月二十六日變賣系爭貨
    物，原告卻遲至海關拍賣系爭貨物後，始遞送報單申請補辦報關手續，是系爭貨
    物遭變賣係因原告自己之過失造成，被告毫無歸責原因。又系爭貨物之底價係依
    關稅總局驗估處查價而得，被告依「海關變賣貨物及運輸工具處理程序」相關規
    定，於總務、會計單位派員監標下，於開標地點關稅總局海關大樓副樓當場將通
    信標售信封拆封，公開開標，並以超過底價之最高出價一百三十一萬六千九百元
    得標售出，處理程序完全合法，並無故意或過失等語，資為抗辯。
四、查原告分別於八十九年十一月二十日及十一月二十四日進口系爭貨物，未於規定
    期限內辦理報關手續，被告乃於九十年二月六日以（八九）滯報進字第二九四號
    及第二九七號函通知原告，擬依關稅法第四十八條第二項及第五十五條之一之規
    定將系爭貨物予以變賣，將於九十年二月十三日開驗貨物，請原告派員到場會同
    查驗，並載明系爭貨物變賣標售前一星期，將先公告週知（網址：ｈｔｔｐ：／
    ／ｗｗｗ．ｋｌｃｂ．ｇｏｖ．ｔｗ）等語。嗣被告於九十年四月十六日再以（
    九十）滯報進字第二九四、第二九七號函，請郵局以平信寄發原告，載明系爭貨
    物定於九十年四月二十六日起辦理標售等語，並於九十年四月二十六日在關稅總
    局海關大樓副樓，以一百三十一萬六千九百元之價格售出之事實，為兩造所不爭
    ，並有被告九十年二月六日（八九）滯報進字第二九四號、第二九七號函、九十
    年四月十六日關緝（九十）滯報進字第二九四號、第二九七號函及國庫專戶存款
    收款書在卷可稽，堪信為真實。
五、原告主張被告於變賣貨物前負有通知原告之義務，詎被告未於合理期間內通知原
    告，執行職務顯有故意或過失等語，被告則以其並不負通知義務等語抗辯。按關
    稅納稅義務人為收貨人、提貨單或貨物持有人；而進口貨物之申報，由納稅義務
    人自裝載貨物之運輸工具進口日起十五日內，向海關辦理，納稅義務人並得在貨
    物進口前，預先申報；進口貨物不依前揭規定期限報關者，自報關期限屆滿之翌
    日起，按日加徵滯報費六元。滯報費徵滿三十日仍不報關者，由海關將其貨物變
    賣，所得價款，扣除應納關稅及必要之費用外，如有餘款，由海關暫代保管，納
    稅義務人得於五年內申請發還，逾期繳歸國庫，九十年十月三十一日修正前之關
    稅法（下稱修正前關稅法）第四條、第五條、第四十八條分別定有明文。由前揭
    規定可知，只要納稅義務人未依限報關，經加徵滯報費達三十日仍未報關，依法
    即發生由海關逕為處理變賣之效果，海關就此並無裁量空間，亦無作成處分文書
    之必要，且不因義務人之同意與否而有所影響，故除有無法變賣而需銷燬之情事
    時，依法並無通知納稅義務人之義務（修正前關稅法第五十五條之一第二項參照
    ）。蓋納稅義務人違反規定，未依限報關，將使進口貨物占用倉間，影響通關及
    其他進口人之權益，且關稅法對有關進口貨物之申報期間及違反之法律效果已明
    白訂定，義務人對逾期不遵之效果已有所預知，為加速通關並求執行之經濟與效
    率，海關於變賣貨物前自無通知納稅義務人之必要，以免損及行政效能，是原告
    主張被告於變賣貨物前負有通知原告之義務，自不足採。況本件被告已於九十年
    二月六日以（八九）滯報進字第二九四號及二九七號函通知原告，因其未於法定
    期限內辦理報關手續，系爭貨物依照關稅法第四十八條第二項及第五十五條之一
    之規定應予變賣，並載明聯絡人之電話，是原告至遲於收受前揭通知時，即可知
    系爭貨物自是日起隨時處於實施變賣之程序中，原告既已受通知，自應從速補辦
    報關手續，其未盡速補辦報關手續致系爭貨物遭變賣，自不可歸責於被告。又被
    告變賣貨物前既無通知原告之義務，則其於九十年四月十九日寄發之通知函，縱
    有未於合理期限送達之情事，於執行職務上亦難認有故意或過失，原告據前揭事
    由主張被告執行職務顯有故意或過失云云，自無理由。
六、原告復主張其於被告變賣系爭貨物前一日已委由報關行辦理註銷逾期報關手續，
    並經被告受理，惟被告仍將系爭貨物予以變賣，執行職務顯有故意或過失等語，
    並舉證人方建華為證，惟此為被告所否認，並以原告委託之報關人員係於系爭貨
    物變賣後始申請調卷停止拍賣等語抗辯。按依關稅法第四十八條第二項規定變賣
    之貨物，如納稅義務人於海關變賣前，申請按實際滯報日數或滯納日數繳納滯報
    費或滯納金，補辦報關或繳納手續提領者，海關得准自收文之翌日起三十日內辦
    理應辦手續提領，逾期仍按規定變賣，關稅法施行細則第六十八條第一項定有明
    文。前揭法文既規定准自「收文」之翌日起三十日內辦理應辦手續提領，納稅義
    務人自須填具申請單申請，而不能以口頭為之。且進口貨物應辦之報關、納稅等
    手續，固得委託報關行辦理（修正前關稅法第六條參照），然仍應檢附委託書，
    以證明確有代納稅義務人報關之權限。經查：依證人方建華即原告委託報關行之
    行員證稱：於九十年四月二十五日下午二點多時，原告有持財政部基隆關稅局（
    八九）滯報進字第二九四、第二九七號函，要求伊向海關申請調回逾期這二批貨
    ，伊就馬上去辦理，伊是以口頭申請向艙單股林昌樂先生要求辦理，林先生告訴
    伊，要正式提出報單等文件申請，要補齊才可申請，且未承諾馬上幫伊調回貨物
    。隔日下午伊再去申請，林先生就開調卷單給伊，伊再持單至緝案處理組時，當
    時只有劉先生在場，伊就請劉先生打電話到拍賣現場，海關告知已在拍賣中，所
    以現在無法調回，要等到拍賣結果，才能確定有無被拍賣掉，可否調回貨物等語
    （見本院九十一年四月三十日準備程序筆錄），已足認被告並未於系爭貨物變賣
    前一日受理原告辦理註銷逾期報關手續，再參以原告提出逾期不報關貨物處理紀
    錄調卷單上所載日期為「九十一年四月二十六日」觀之，原告主張被告於系爭貨
    物變賣前即已受理原告調回貨物之申請，仍將之變賣，核與事實不符，不足採信
    。又證人前揭證述固足證明原告有委託報關人員於九十年四月二十五日系爭貨物
    變賣前申請調回補辦報關手續調回貨物之事實，惟證人方建華當天至被告處申請
    調回貨物時，既未出具原告之委託書，亦未填具申請文件，參照前揭說明，被告
    機關職員予以拒絕，自無違法之處。而證人方建華於九十年四月二十六日正式合
    法申請時，系爭貨物既已在拍賣中，是未能調回系爭貨物以阻止變賣行為，自難
    歸責於被告。
七、原告雖又主張系爭貨物之申報價格為三百一十八萬九千四百七十四元，被告以顯
    然低於相同或類似貨物之進口價格將系爭貨物拍賣，標售程序顯有違法等語，並
    提出發票為證，此亦為被告所否認，並以其係依關稅總局驗估處核定之基準，依
    系爭貨物拍賣之實況訂定變賣價格，且以超過底價之金額得標售出，處理程序完
    全合法等語抗辯。按從價課徵關稅之進口貨物，其完稅價格以該進口貨物之交易
    價格作為計算根據；前項交易價格，係指進口貨物由輸出國銷售至中華民國實付
    或應付之價格，修正前關稅法第十二條第一項、第二項固定有明文。惟此係以納
    稅義務人已填送貨物進口報單，並檢附提貨單、發票、裝箱單及其他進口必須具
    備之有關文件申請報關為前提，蓋納稅義務人在未報關前，系爭貨物之交易價格
    ，海關無從得知，是原告主張被告未依系爭貨物之交易價格即系爭貨物之申報價
    格訂定底價，顯有違法云云，自不足採。又按標售貨物或運輸工具編組後，其屬
    應稅者，由各關稅局私貨處理單位按核估完稅價格之五折另加全部稅捐擬定底價
    ，免稅者，則按核估完稅價格（或離岸價格）之四折擬定底價，財政部關稅總局
    於八十五年七月二十二日以台總局緝字第八五一○六二二七號函發佈之「海關變
    賣貨物及運輸工具處理程序」第五項貨物或運輸工具定期標售變賣程序第一款預
    備程序第三點核定底價(1)規定甚明。查被告於九十年三月二十一日檢附來貨樣品
    、照片送請財政部關稅總局查核系爭貨物之完稅價格，經驗估中心簽復「本案請
    按ＣＩＦＵＳＤ２．０／ＰＣＳ核估」等情，有被告提出之基隆關稅局緝案處理
    組緝查字第九○一三號函在卷可按，而系爭貨物之數量為三萬ＰＣＳ，當時美金
    對新台幣匯率為三十三點二四元，為兩造所不爭，是系爭貨物之完稅價格為一百
    九十九萬四千四百元（３００００ｘ３３．２４＝0000000，元以下四捨
    五入，下同），則被告以系爭貨物完稅價格之五折另加全部稅捐擬定底價為一百
    一十九萬八千二百八十六元｛0000000／２＋１００５４３（關稅、商港
    建設費等全部稅捐）＝0000000｝，完全符合前揭規定，其執行職務自無
    故意或過失可言。
八、綜上所述，被告機關所屬公務員於執行職務行使公權力時，並無故意或過失不法
    侵害原告權利之事實，原告依國家賠償法第二條第二項前段之規定，請求被告給
    付一百八十七萬二千五百七十四元，及自賠償請求書送達被告翌日即九十年九月
    十四日起至清償日止，按週年利率百分之五計算之利息，為無理由，應予駁回。
    原告之訴既經駁回，其假執行之聲請，即失所附麗，應併予駁回。
九、兩造其餘攻擊、防禦方法，核與本件判決結果不生影響，爰不予一一論述，附此
    敘明。
十、結論：原告之訴為無理由，依國家賠償法第十二條、民事訴訟法第七十八條，判
    決如主文。
中　　　華　　　民　　　國　　九十一　　年　　　七　　　月　　二十六　　日
~B臺灣基隆地方法院民事庭
~B法　　　官　李木貴
~B法　　　官　蔡聰明
~B法　　　官　王美婷
右為正本係照原本作成
如對本判決上訴，須於判決送達後廿日內向本院提出上訴狀
中　　　華　　　民　　　國　　九十一　　年　　　七　　　月　　二十六　　日
~B法院書記官　潘端典
